臺灣高等法院民事判決
110年度上更一字第168號
上  訴  人  鄭俊銘  
訴訟代理人  林裕家律師
被  上訴人  姜信池  
            彭金德  
            吳宣毅  
共      同
訴訟代理人  王銘勇律師
            古旻書律師
            許美麗律師
複  代理人  蔡麗雯律師
上列當事人間請求拆屋還地事件，上訴人對於中華民國108年12
月12日臺灣新竹地方法院108年度重訴字第15號第一審判決提起
上訴，並為訴之追加，經最高法院發回更審，本院於111年6月14
日言詞辯論終結，判決如下：
    主      文
上訴及追加之訴均駁回。
第二審（含追加）及發回前第三審訴訟費用（除確定部分外）由
上訴人負擔。
    事實及理由
一、上訴人原請求被上訴人姜信池、彭金德、吳宣毅分別拆除坐
    落新竹縣○○鄉○○段000地號（下稱104地號）土地上如附圖C
    及E至G2、D、B所示之地上物，並將該占用之土地騰空返還
    全體共有人，及吳宣毅應遷出門牌號碼新竹縣○○鄉○○村○○00
    0號建物（下稱195號建物），將建物騰空返還全體共有人。
    嗣於本院追加備位之訴，請求吳宣毅拆除坐落新竹縣○○鄉○○
    段000地號（下稱109地號，與104地號土地合稱系爭土地）
    土地上如附圖H所示之地上物，將占用之土地騰空返還全體
    共有人（見前審卷第115至117頁），核其主張之基礎事實均
    為吳宣毅無權占用房地之法律關係事實，依民事訴訟法第44
    6第1項但書及同法第255條第1項第2款規定，應予准許（上
    訴人先位請求吳宣毅遷出195號建物，將建物騰空返還全體
    共有人之訴部分，業經最高法院駁回其上訴確定）。
二、上訴人主張：姜信池所有如附圖C及E至G2所示之地上物、彭
    金德所有如附圖D所示之地上物、吳宣毅所有如附圖B所示之
    地上物，無權占用伊共有之104地號土地，吳宣毅所有如附
    圖H所示之地上物，亦無權占用伊共有之109地號土地。爰依
    民法第767條第1項、第828條準用第821條規定，請求姜信池
    、彭金德各自拆除其所有之上開地上物，將占用土地騰空返
    還全體共有人。
三、被上訴人則以：系爭土地原為上訴人先祖姜阿興之家產，姜
    阿興死亡後由上訴人之母親姜影雪輾轉繼承，並於民國33年
    12月簽立契約書，將系爭土地及109地號土地上之建物（合
    稱系爭房地）售予吳宣毅之祖父吳盛忠，且已完成點交。惟
    因吳盛忠不諳法律，於光復後辦理土地總登記時，誤將系爭
    土地登記為姜阿興所有，乃於38年1月又與姜影雪簽立買賣
    文件，二度支付價金買受系爭房地。嗣吳盛忠將104地號土
    地權利一分為三，保留其一，其餘則轉讓其兄弟即訴外人吳
    盛財、吳盛和，其等2人再將所獲權利分別讓予姜信池之父
    親姜清和、彭金德之父親姜彭阿苟以供建屋。另吳盛忠所購
    109地號土地上之建物於60年間拆除，另搭蓋如附圖H所示之
    地上物。伊等基於所有權、買賣、繼承及占有連鎖等法律關
    係，有權占用系爭土地等語，資為抗辯。
四、原審判決上訴人敗訴，上訴人不服，提起上訴，聲明：㈠原
    判決廢棄，㈡姜信池應拆除如附圖C及E至G2所示之地上物、
    彭金德拆除如附圖D所示之地上物、吳宣毅拆除如附圖B所示
    之地上物，各將占用之土地騰空返還全體共有人，並追加備
    位之訴（先位即上訴人請求吳宣毅遷出195號建物，將建物
    騰空返還全體共有人之訴部分），聲明：吳宣毅應拆除如附
    圖H所示之地上物，將占用土地騰空返還全體共有人。被上
    訴人則答辯聲明：上訴及追加之訴均駁回。
五、經查，系爭土地原為姜阿興所有，104、109地號土地於日治
    時期土地臺帳分別編為新竹廳竹北一堡中興庄中興118、114
    番地（未辦理土地登記），姜阿興於19年8月26日死亡由繼
    承人姜龍海繼承系爭土地，姜龍海於21年3月15日死亡由繼
    承人姜霖旺繼承系爭土地，姜霖旺於25年12月11日死亡由姜
    影雪繼承系爭土地，35年6月間國民政府辦理臺灣土地總登
    記，竹東郡峨眉庄中興字中興土地登記見出帳臺灣省土地關
    係人繳驗憑證申報書記載：「所有權人姜阿興死亡後未相續
    ，利害關係人吳盛忠持地租領收證申報」；姜影雪於100年6
    月24日過世，繼承人為上訴人、鄭惠華、鄭玫玲、鄭俊宏，
    上訴人於107年6月15日以繼承為原因登記為系爭土地之公同
    共有人，原因發生日期為19年8月26日；附圖C及E至G2所示
    之地上物為姜信池所有，附圖D所示之地上物為彭金德所有
    ，附圖B、H所示之地上物為吳宣毅所有等情，為兩造所不爭
    執（見本院卷第125至126頁），並有系爭土地登記第一類謄
    本、地籍圖謄本、中興庄114及118番地土地臺帳謄本、田賦
    及地價稅繳款憑證、新竹縣竹東地政事務所108年10月21日
    函文暨所附土地登記見出帳謄本、臺灣省土地關係人繳驗憑
    證申報書謄本、光復初期土地舊簿謄本、電子處理前登記簿
    謄本、姜阿興戶籍謄本及繼承系統表、姜影雪戶籍謄本等件
    為證（見原審卷一第19至23、211至213、219至231頁，卷二
    第59至87頁，前審卷第66至67、127頁，本院卷第55頁），
    堪認為真實。
六、上訴人主張姜信池、彭金德、吳宣毅各自所有之如附圖C及E
    至G2、D、B所示之地上物，無權占用伊共有之104地號土地
    ，吳宣毅所有如附圖H所示之地上物，亦無權占用伊共有之1
    09地號土地，依民法第767條第1項、第828條準用第821條規
    定，請求被上訴人拆除各自所有之地上物，並將占用之系爭
    土地騰空返還全體共有人等情，為被上訴人所否認，並以前
    揭情詞置辯。茲析述如下：
　㈠吳盛忠與姜影雪於33年（即昭和19年）12月12日簽立「契約
    書」（下稱33年契約），第1條約定：「乙（即姜影雪）之
    先代姜阿興名義所有中興壹壹四番建物敷地壹厘參毫五糸全
    部，壹壹八番畑六厘八毫。並姜龍海名義所有全部壹貳壹番
    畑，四厘五毫五糸全部，壹貳壹番之壹建物敷地四厘三毫壹
    糸，共四筆，未往相續，登記好勢，故甲乙相商此土地皈于
    甲者（即吳盛忠）取得。而先代姜阿興、姜龍海二人上手對
    姜禮貴借用元金五拾円，並十四年息之利子金五拾円，共壹
    百円。又對張阿茍借用元金貳百円，又對姜禮坤借用元金五
    拾円，並十四年息之利子金五拾円，共壹百円。對蔡清雲借
    用元金五拾円，又對廖阿德借用元金四拾円，並其它少數之
    借項暨皈甲者負担償還清楚，不干乙者之事。但對辦理土地
    相續以及移轉登記于甲者，要用乙者名義以及印章或物權有
    蓋印，其他所要一切之手續，乙者母子不得異議、刁難、推
    蕩、遲延之事。」，並記載檢者（親權者）為姜影雪之母姜
    窓妹（見原審卷一第191至195頁，譯文於同卷第197至198頁
    ）。吳盛忠與姜影雪又於38年1月18日簽立「土地房屋豫約
    賣買定頭金領收約束證」（下稱38年契約），約定：「一、
    金台幣伍萬元正。但此金係豫約賣渡○○區域○○鄉中興字中興
    壹壹八號烟七厘壹毛仝第一一四號建物敷地壹厘貳毛五系級
    仝地上建設家屋無附房物等全部，此亡所有人姜阿興仝第壹
    式壹號烟四厘五毛五系仝第一二一號之一烟四厘六毛一系，
    此之所有人姜龍海之業，此係敝人之先祖父及亡父之物，現
    下未曾繼承登記完畢，今晚議定產價台幣九拾萬元，即日先
    收造上記定頭金台幣伍萬元，其餘八拾五萬元限至本月貳拾
    四日止，而台端自當如數備足湊足交付敝人領收，不得延期
    過限，如有過限上記定頭金台幣伍萬元被敝人沒收，本豫約
    賣買作為無效，如有履行，其時再作成契據付台端收執為據
    ，至若對亡祖父、亡父相繼所關諸費用一切由台端負擔費用
    ，各不得異議，口恐無憑，今領有憑證故立土地、房屋豫約
    賣買定頭金壹紙為據。」，並記載姜影雪之母姜窓妹為仝上
    兼右執據人（即契約當事人兼親權者，見原審卷一第329至3
    33頁，譯文於同卷第335頁）。吳盛忠與姜影雪復於38年1月
    22日簽立「領收證」（下稱38年領收證），記載：「一、台
    幣九拾萬元正。內訳。台幣五萬元正，但先曰賣買定頭金額
    ，台幣八拾五萬元正，但本日現款受領清之額，合計台幣九
    拾萬元正…」及法定代理人為姜窓妹（見原審卷一第337至34
    5頁，譯文於同卷第347至351頁）。則被上訴人抗辯姜阿興
    及姜龍海積欠訴外人姜禮貴、張阿苟、姜禮坤、蔡清雲、廖
    阿德等多人借款至少390円，33年12月12日姜影雪與吳盛忠
    就系爭房地成立買賣契約，並簽立33年契約，吳盛忠以清償
    前揭姜阿興及姜龍海所積欠借款作為支付價金之方式；嗣於
    38年1月18日姜影雪與吳盛忠簽立38年契約，再就系爭房地
    成立買賣契約，價金為台幣90萬元，當日吳盛忠給付姜影雪
    台幣5萬元，38年1月22日吳盛忠再給付尾款台幣85萬元等事
    實，堪認為真實。
　㈡證人即被上訴人鄰居楊長鈿證稱：伊在這邊住了70多年，195
    號建物是吳家的，最早是吳盛忠在住，現在是吳宣毅在住，
    伊父親楊阿欽與吳盛忠於38年一起出錢向姜影雪買了4塊地
    ，地號是114、118、121、121之1，楊家後來分到121、121
    之1地號土地，吳家分到114、118地號土地，當時伊還沒有
    出生，但爸媽有交代這件事情，伊有提供契約書予被上訴人
    ，伊另持有38年領收證，土地早期是登記在姜海龍、姜阿興
    名下，目前好像是在上訴人名下，60幾年間伊曾與姜信池之
    父親姜清和去新竹市找過姜窓妹，請她過戶伊父親所購買的
    4筆土地，她提出比較高的金額要伊等補錢，當時伊等無法
    負擔，所以就沒有做過戶登記等語（見原審卷二第17至23頁
    ）。證人朱煥森證稱：伊母親朱姜順妹是姜影雪的姑姑，伊
    有聽母親說過吳盛忠與姜影雪間土地買賣的事情，59年間伊
    媽媽和吳盛忠的妻子吳陳甘妹一起去新竹找姜影雪母親及姜
    影雪共計3次，前2次去新竹要求辦理過戶時，姜影雪的母親
    還活著，姜影雪母親都說她很忙，過陣子再說，第3次去的
    時候，姜影雪的母親已經過世了，姜影雪就說土地不是她買
    賣的，她不知道這件事情等語（見本院卷第261至264頁）。
    則59、60年間楊長鈿、姜清和、朱姜順妹、吳陳甘妹前往新
    竹市要求辦理土地過戶，雖遭姜窓妹要求補錢或推遲辦理土
    地移轉登記，然姜窓妹並未否認土地買賣契約之存在，可推
    知38年間吳盛忠與姜影雪就系爭土地確已成立買賣契約。
　㈢按日治時期昭和19年間之物權變動採意思主義，惟斯時對於
    未成年子女因繼承而持有之財產，為保護其利益，於母為親
    權人時，其對於子女財產管理（含保存、利用、改良、收益
    及處分等行為），須另取得相當親屬之同意（非如父為親權
    人時可擅專獨斷），始得為之，故於處分未成年之不動產之
    時，應經未成年之近親即關於保護未成年財產事項適格之兩
    三人之同意，或知情而不提出異議為必要，此觀臺灣民事習
    慣調查報告即明（見前審卷第128至130、254頁）。經查，
    姜影雪因繼承而取得系爭土地，其為22年2月21日出生（見
    本院卷第53頁之戶籍謄本），於33年間為11歲，於38年間為
    16歲，是其與吳盛忠就系爭房地簽立契約時，尚未成年，由
    其母姜窓妹擔任法定代理人，姜氏窓妹雖均有在33年契約、
    38年契約上簽章，列為檢者、兼執據人、法定代理人，且契
    約內容亦有多次提及姜影雪母子，堪認33年契約、38年契約
    係經由姜影雪之法定代理人訂立，然依據該時之臺灣民間慣
    習，姜窓妹對於姜影雪因繼承取得之財產為處分行為，仍應
    取得相當親屬之同意。又姜影雪之姑姑朱姜順妹為民前2年(
    即明治43年)11月24日出生，朱姜順妹之姊姊姜次妹為民前3
    年(即明治42年)3月23日，朱姜順妹之妹妹鄭姜林妹為元年(
    大正元年)11月22日出生，於姜影雪簽立33年契約時姜影雪
    之姑姑3人分別為36歲、35歲、33歲，於簽立38年契約時分
    別為40歲、39歲、37歲（見前審卷第67至68、156至166頁之
    繼承系統表、戶籍謄本），均已成年，可就姜窓妹對姜影雪
    財產管理之行為表示同意與否。而依前述朱姜順妹既於59年
    之後曾3次陪同吳盛忠妻子吳陳甘妹前往新竹要求辦理土地
    過戶，可推知33年、38年吳盛忠與姜影雪就系爭房地簽立契
    約時，朱姜順妹應係同意，或知情而未反對。另參酌證人朱
    煥森證稱：伊外婆很早就過世了，當時伊母親朱姜順妹才9
    歲，母親和阿姨都是吳盛忠的母親帶大的，所以伊等會叫吳
    盛忠的媽媽嬸婆或外婆，叫吳盛忠舅舅，伊母親不會反對買
    賣土地及建物，因為母親把吳盛忠的父母視為父母，吳盛忠
    有房子可以住，母親會很高興等語（見本院卷第261至264頁
    ），朱姜順妹及姊妹既均由吳盛忠之母親帶大，視吳盛忠之
    父母為父母，依常情朱姜順妹之姊妹應樂見吳盛忠購買系爭
    房地，及同意姜影雪出賣系爭房地予吳盛忠。此外，姜影雪
    於33年、38年二次出賣系爭房地予吳盛忠，雖尚未成年，然
    於42年時其已年滿20歲，於59年間朱姜順妹與吳陳甘妹前往
    要求過戶時其已37歲，而姜影雪自成年時起迄其100年6月24
    日約78歲死亡時止(見本院卷第55頁之戶籍謄本)，均未曾就
    系爭房地對被上訴人提出訴訟，亦無否認被上訴人占用系爭
    土地之權源之表示，此等長年權利狀態之持續，應可推認姜
    影雪於成年後已承認其所訂立之契約，則綜合前述，應認33
    年契約、38年契約依法已生效力(民法第79、81條參照)。
　㈣上訴人固主張系爭房地以台幣90萬元遭賤賣云云。惟吳盛忠
    依33年契約所載內容清償姜阿興及姜龍海積欠之借款至少39
    0円，復於38年再支付買賣價金台幣90萬元予姜影雪，吳盛
    忠既已支付二次價金，難認系爭房地有遭賤賣之情形。又證
    人朱煥森證稱：姜霖旺過世後幾年，姜影雪母親說要帶姜影
    雪離開這裡，姜影雪的母親就去請吳盛忠將系爭房地買下來
    ，她才有錢帶姜影雪離開，伊有聽說買賣價格不高，但當時
    有條件，一個條件是要吳家幫忙拜姜家的祖先牌位，另一個
    條件是吳家要去掃姜家祖先的墳墓，這兩件事情從伊小時候
    到現在都是這樣等語（本院卷第261至264頁）。而33年契約
    第3條約定：「甲者元係姜家血族，屬名義過嗣于吳姓，亦
    有本宗同源之恩，故登記壹壹四番地所在之建物亦皈甲者取
    得，共充登記之債務，但祠堂仍為乙者姜姓安置香祀，甲者
    不得異議之事。」、第4條約定：「乙者在登記壹壹四番地
    ，屋內有祖先公飯廳壹個，日後想續蓋印之時，屬乙方之事
    。」等內容（見原審卷一第191至195頁，譯文於同卷第197
    至198頁），參以195號建物內供奉之祖先牌位，中間為姜家
    之祖先牌位，左側為吳家之祖先牌位，業經原審至現場勘驗
    屬實（見原審卷一第241頁之勘驗筆錄），並有照片附卷可
    參（見原審卷一第233頁），堪認姜影雪出賣系爭房地之價
    格或許不高，然此係因其與吳盛忠於33年契約中約定由吳家
    祭拜姜家祖先牌位，若非買賣價金較低，何人會願意購買房
    地後繼續祭拜他人祖先牌位及墳墓，且將他人祖先牌位置於
    祠堂之中央，自己之祖先牌位置於側邊，是姜影雪以取得較
    少之買賣價金，而換取吳家祭拜姜家祖先牌位，以此作為買
    賣條件，自無賤賣系爭房地之情。　　
　㈤綜上，吳盛忠與姜影雪簽立之33年契約、38年契約均為有效
    ，吳盛忠為系爭土地之買受人，自有權占用系爭土地。按民
    法第767條第1項前段所規定之所有物返還請求權，須以占有
    所有物之人係無占有之合法權源者，始足當之；倘占有之人
    有占有之正當權源，即不得對之行使所有物返還請求權。又
    基於債之關係而占有他方所有物之一方當事人，本得向他方
    當事人（所有人）主張有占有之合法權源；如該有權占有之
    人將其直接占有移轉予第三人時，除該移轉占有性質上應經
    所有人同意（如民法第467條第2項規定）者外，第三人亦得
    本於其所受讓之占有，對所有人主張其有占有之權利，此乃
    基於「占有連鎖（Besitzkette）」之原理所產生之效果，
    與債之相對性（該第三人不得逕以其前手對所有人債之關係
    ，作為自己占有之正當權源）係屬二事（參照最高法院101
    年度台上字第224號判決）。查吳盛忠將104地號土地權利一
    分為三，分歸吳盛忠、吳盛財、吳盛和所有，其中吳盛財再
    將其持有104地號土地之部分出售予姜信池之父親姜清和，
    吳盛和亦將其持有104地號土地之部分出售予彭金德之父親
    彭阿苟，以供渠等建屋使用等情，有姜清和與吳盛財於51年
    10月17日簽立之土地買賣契約書、姜清和及彭阿苟所蓋建物
    位置圖及照片在卷可稽（見原審卷一第103、271至289頁）
    ，且為轉讓權利之吳盛忠繼承人即吳宣毅所肯認，堪信屬實
    。另姜信池、彭金德依序為姜清和、彭阿苟之子（見原審卷
    一第47至49頁之戶籍謄本），姜信池、彭金德基於吳盛忠與
    姜影雪間之買賣關係、姜清和與吳盛財間之買賣關係、彭阿
    苟與吳盛和間之買賣關係、繼承、及占有連鎖之法律關係占
    用104地號土地，吳盛忠為吳宣毅之祖父(見本院卷第126頁
    之不爭執事項)，吳宣毅基於吳盛忠與姜影雪間之買賣關係
    、繼承之法律關係占用系爭土地，揆諸前揭說明，渠等占用
    系爭土地自屬有合法權源，上訴人請求拆屋還地，即屬無據
    。
七、綜上所述，上訴人先位之訴主張依民法第767條第1項、第82
    8條準用第821條規定，請求姜信池拆除附圖C及E至G2所示之
    地上物、彭金德拆除附圖D所示之地上物、吳宣毅拆除附圖B
    所示之地上物，將占用之土地騰空返還全體共有人，為無理
    由，不應准許。原審所為上訴人此部分敗訴之判決，並無不
    合。上訴論旨指摘原判決此部分不當，求予廢棄改判，為無
    理由，應予駁回。另上訴人於本院追加備位之訴請求吳宣毅
    拆除附圖H所示之地上物，將占用之土地騰空返還全體共有
    人，亦為無理由，併予駁回。
八、本件事證已臻明確，兩造其餘攻擊防禦方法或證據，核與判
    決結果不生影響，爰不逐一論列，附此敘明。
九、據上論結，本件上訴及追加之訴均為無理由，依民事訴訟法
    第449條第1項、第78條，判決如主文。
中　　華　　民　　國　　111 　年　　 7 　　月　　5　　日
                  民事第二十五庭
                      審判長法  官  謝碧莉 
                            法  官  林俊廷
                            法  官  楊惠如
正本係照原本作成。
如不服本判決，應於收受送達後20日內向本院提出上訴書狀，其
未表明上訴理由者，應於提出上訴後20日內向本院補提理由書狀
（均須按他造當事人之人數附繕本）上訴時應提出委任律師或具
有律師資格之人之委任狀；委任有律師資格者，另應附具律師資
格證書及釋明委任人與受任人有民事訴訟法第466 條之1第1項但
書或第2項所定關係之釋明文書影本。
中　　華　　民　　國　　111 　年　　7 　　月　　5 　　日

  　　　　　　　　　　　　　書記官  張永中